臺灣板橋地方法院刑事判決　　　　　　　95年度選訴字第19號
公　訴　人　臺灣板橋地方法院檢察署檢察官
被　　　告　甲○○
選任辯護人　郭芳宜　律師
上列被告因違反公職人員選舉罷免法案件，經檢察官提起公訴（
95 年 度選偵字第166 號），本院判決如下：
    主  文
甲○○無罪。
    理  由
一、本件公訴意旨略以：被告甲○○係臺北縣林口鄉湖南村第18
    屆之村長候選人，基於期約不正利益及使投票發生不正確結
    果之犯意，於民國95年6 月間之競選期間，利用陳萬金開立
    受款人為湖南村長甲○○、面額新臺幣（下同）500 萬元、
    付款行寶華商業銀行（前泛亞銀行）林口分行、帳號000000
    0000000 號、支票號碼：PA0000000 號、未載發票「日」之
    支票乙紙，向湖南村有投票權之人表示迨其當選村長後，即
    可兌現前開支票興建湖南村活動中心，傳達對投票權為一定
    行使之意，同時散發印有「湖南村村長候選人1 號甲○○已
    經為村民募款500 萬元，要建湖南村活動中心」等語之宣傳
    單，並將前開支票印在彩色宣傳海報予湖南村有投票權之人
    ，讓有投票權人陷於錯誤，以為投票給甲○○當選村長後，
    即可建設湖南村活動中心，而決定投票給被告，使投票發生
    不正確之結果。惟於95年6 月10日投票日被告確定當選湖南
    村村長後，並未兌現上開支票供做興建林口鄉湖南村活動中
    心之用，反將前開支票返還陳萬金。嗣為脫免罪責始於95年
    6 月19日由陳萬金另以500 萬元存入陳萬金開立之寶華銀行
    林口分行「興建湖南村活動中心專用款」帳戶，惟其印章仍
    由陳萬金保管。因認被告涉有公職人員選舉罷免法第90條之
    1第1項及刑法第146條第1項之罪云云。
二、按犯罪事實應依證據認定之，無證據不得認定犯罪事實；又
　　不能證明被告犯罪，應諭知無罪之判決，刑事訴訟法第154
    條第2 項、第301 條第1 項分別定有明文。次按認定犯罪事
    實，所憑之證據，雖不以直接證據為限，間接證據亦包括在
    內，然無論直接或間接證據，其為訴訟上之證明，須於通常
    一般之人均不致於有所懷疑，而得確信其為真實之程度者，
    始得據之為有罪之認定，倘其證明尚未達到此一程度，而有
    合理性懷疑之存在時，即無從為有罪之認定，根據「罪證有
    疑，利於被告」之證據法則，即不得遽為不利於被告之認定
    ，最高法院著有76年度台上字第4986號判例可資參照。再按
    最高法院53年度台上字第656 號、29年上字第3105號等判例
    見解所認，犯罪事實之認定，應憑真實之證據，倘證據是否
    真實尚欠明顯，自難以擬制推測之方法，為其判斷之基礎，
    而認定犯罪事實之證據係指足以認定被告確有犯罪行為之積
    極證據而言，該項證據自須適合於被告犯罪事實之認定，始
    得採為斷罪資料。
三、次按公職人員選舉罷免法第90條之1 第1項 之罪，係以對於
    有投票權之人，行求期約或交付賄賂或其他不正利益，而約
    其不行使投票權或為一定之行使為構成要件。亦即須視行為
    人主觀上是否具有行賄之犯意，而約使有投票權人為投票權
    一定之行使或不行使；客觀上行為人所行求期約或交付之賄
    賂或不正利益是否可認係約使投票權人為投票權之一定行使
    或不行使之對價；以及所行求、期約、交付之對象是否為有
    投票權人而定。上開對價關係，在於行賄者之一方，係認知
    其所行求、期約或交付之意思表示，乃為約使有投票權人為
    投票權一定之行使或不行使；在受賄者之一方，亦應認知行
    賄者對其所行求、期約或交付之意思表示，乃為約使其為投
    票權一定之行使或不行使。而所謂競選之政見與行求期約之
    賄選，尚非完全不可區分，一般競選之政見係指藉由公共事
    務之理性思辨，候選人提出具有見地之看法、主張或藍圖願
    景，以作為其當選後之施政方針。是競選政見多偏向選民較
    關切之公共政策、福利政策等之公共事務，而該政策訴求能
    否實現，須待民意機關審議通過預算或委由集體力量加以處
    理，並非候選人一人所能決定操縱，且該政策訴求之利益與
    有投票權之人無對價關係時，始得認非賄選行為。最高法院
    亦著有96年度台上字第260 號、95年度台上字第1225號等判
    決見解，可資參照。而刑法第146 條之客觀構成要件有二，
    亦即第一須以詐術或其他非法之方法，第二須使投票發生不
    正確之結果或變造投票之結果；所謂「詐術」即使用欺罔手
    段，以使用陷於錯誤而言，所謂「其他非法之方法」，即除
    詐術外，其他一切非法律所允許之方法，均屬之。最高法院
    亦著有92年度台上字第6125號判決見解可參。
四、公訴意旨認被告涉有上述公職人員選舉罷免法第90條之1 第
    1 項及刑法第146 條第1 項之罪，無非係以告訴人乙○○所
    為指述、證人陳萬金偵查中之證言，及被告之競選宣傳海報
    、寶華銀行林口分行函暨存摺影本等為其論據。訊據被告甲
    ○○於本院審理中則堅詞否認涉有上開犯行，辯稱：陳萬金
    確曾於被告競選村長期間簽發面額500 萬元之支票交付被告
    ，作為興建湖南村活動中心之專用款，被告當選後，隨即請
    陳萬金設立專戶，並將支票交予陳萬金，由陳萬金在專戶內
    存入500 萬元，並無以詐術使投票發生不正確之結果或行賄
    等犯行等語。經查：
  (一)被告甲○○係台北縣林口鄉第18屆湖南村村長登記1 號之候
    選人，於競選期間曾散發宣傳單，載有：「爭取建設湖南村
    活動中心建設經費500 萬」、「過去多年未能做到的，只要
    給甲○○機會一定全力以赴做到最好」等語，並在該宣傳單
    上刊載陳萬金所簽發之付款人為泛亞商業銀行、支票號碼
    PA0000000 號、受款人為「湖南村長甲○○」、發票日為95
    年6 月、面額為500 萬元之支票彩色影本，此有宣傳單1 紙
    在卷可稽（見95年選他字第521 號卷第7 頁）。而在標題為
    「休閒篇～興建湖南村活動中心」之文宣上，亦載有：「我
    們必須有所行動，來凝聚湖南村民的社區意識。具體做法是
    ：選一位關心湖南村，有心推動社區文化的村長。蓋一座村
    屬的活動中心」、「此次明福參選，陳萬金先生為明福背書
    ，要完成明福為村民服務的心願為湖南村出資興建湖南村村
    屬活動中心」等語，亦有宣傳單1 紙在卷可佐（見上開卷第
    8 頁）。足見被告在競選台北縣林口鄉湖南村村長期間，確
    曾以陳萬金出資500 萬元作為興建湖南村活動中心經費乙事
    作為其競選政見甚明。
  (二)次查，95年度村里長選舉投票日係於95年6 月10日，陳萬金
    嗣於95年6 月19日前往寶華商業銀行（前身即泛亞商業銀行
    ）林口分行開設戶名為「興建湖南村活動中心專用款」之帳
    戶，並存入定期存款500 萬元，該帳戶之約定印鑑除「陳萬
    金」之私章外，尚有「興建湖南村活動中心專用款」之印章
    等情，有存摺影本1 件在卷可佐（見上開卷第42至44頁）。
    而證人陳萬金於偵查中亦具結證稱：「宣傳單上的照片是我
    本人，上面所載支票也是我簽發的，該經費是要給湖南村蓋
    活動中心，讓民眾可以槌球…甲○○後來把支票拿給我，由
    我去開設寶華銀行的帳戶，並把錢存進去，該支票與甲○○
    參選村長無關，我是要捐給湖南村興建活動中心的，當初我
    說要捐款給湖南村蓋活動中心，要他們去募款，但他們說我
    口說無憑，募款不方便，所以我才開該紙支票」等語（見上
    開偵查卷第40頁）。核與證人陳萬金於本院95年度選字第7
    號民事事件中具結所為證言，即「支票沒有定期是因我隨時
    有資金交付給甲○○，因支票是見票付款，且我也忘記填寫
    日期了，寫『村長甲○○』僅是尊稱而已，並預祝甲○○當
    選。無論何人當選我都會捐500 萬元給活動中心」等語（見
    本院95年度選字第7 號卷95年8 月15日言詞辯論筆錄）。由
    上述證人陳萬金所述，可見被告在其競選文宣上所刊登之彩
    色支票影本，確係經陳萬金所簽發交付，且捐款500 萬元即
    係做為林口鄉湖南村興建活動中心之經費使用無誤，是被告
    於競選文宣所載陳萬金願出資500 萬元興建活動中心乙事，
    顯非子虛。雖告訴人乙○○指稱倘非被告當選，證人陳萬金
    即無可能兌現該支票云云，然證人陳萬金已明確證稱，無論
    何人當選均願捐款500萬元，是可見告訴人此節所指尚屬無
    稽，乃臆測之詞。是被告在競選文宣中刊載募得款項興建活
    動中心乙事，客觀上乃無何虛構之情，自與前述刑法第146
    條所謂「以『詐術』使投票發生不正確之結果」之客觀構成
    要件不符。
  (三)雖告訴人乙○○又於偵查中指稱，陳萬金所簽發之支票受款
    人為「湖南村長甲○○」，且發票日期僅記載至「95年6 月
    」而無具體日期，湖南村村民無法請求陳萬金兌現該支票，
    認被告涉有刑法第146 條之罪云云。然查，被告並未兌領陳
    萬金所簽發之系爭支票，並於選後將支票交還陳萬金乙節，
    除有寶華商業銀行林口分行95年8 月14日函所附領用票使用
    狀況明細1 件在卷可查外（見上開卷第56至58頁），亦經被
    告自承在卷屬實。而證人陳萬金於被告當選湖南村村長後，
    旋即於95年6 月19日在寶華商業銀行開設「興建湖南村活動
    中心專用款」帳戶，並存入相當於該支票所載面額之500 萬
    元定期存款，亦已如前述。由該帳戶名為「興建湖南村活動
    中心專用款」帳戶，且約定印鑑除陳萬金個人私章外，另有
    「興建湖南村活動中心專用款」印章，並非證人陳萬金個人
    所隨時可得動用者，可見證人陳萬金所述其捐款之目的係為
    協助林口鄉湖南村興建活動中心乙節屬實。至該帳戶內500
    萬元款項雖非由被告兌領證人陳萬金所簽發之支票而來，然
    觀之被告上開競選文宣之重點，乃在於被告已向證人陳萬金
    募得興建活動中心之經費500 萬元，且證人陳萬金亦確有捐
    款之意願無誤，則該款項究否因兌現支票而來，實不影響該
    文宣內容之真實性，是告訴人上開所指即非有據，自不得作
    為不利於被告之認定。
  (四)雖告訴人又指稱被告藉由陳萬金之捐款而對林口鄉湖南村之
    有投票權人行求期約賄賂云云，然查，該500 萬元捐款係湖
    南村活動中心之興建經費，業經證人陳萬金陳述甚明，且該
    款項已於選後存入「興建湖南村活動中心專用款」帳戶內，
    做為興建活動中心之專用款項，日後活動中心落成，所嘉惠
    之對象自當包括林口鄉湖南村之全體村民，即便無投票權之
    兒童亦得享受活動中心之相關設施，顯見被告募款興建活動
    中心之競選政見，訴求對象顯非限於湖南村內之有投票權人
    至明，則證人陳萬金之捐款與湖南村之有投票權之人並無對
    價關係。況且，湖南村辦公處亦已於95年9 月15日函請台北
    縣林口鄉公所同意興建活動中心，且林口鄉公所經研商後，
    復於95年10月17日函請台北縣政府同意，亦經台北縣政府於
    95年10月23日函請林口鄉公所本於權責辦理，有上述函文4
    件附於本院卷內可查。可見被告於當選湖南村長後，亦確實
    按其競選政見推動活動中心興建事宜。此一福利政策，並非
    被告憑其個人意志即可遂行，尚賴主管機關即林口鄉公所、
    台北縣政府之同意，顯見其性質亦非賄賂甚明。揆諸上述最
    高法院之見解，益見被告上開競選政見與公職人員選舉罷免
    法第90條之1 第1 項之構成要件有別，告訴人此節所指亦非
    有據。
  (五)綜上所述，被告上開競選文宣既非屬詐術，亦無行求期約交
    付賄賂可言，自難以刑法第146 條第1 項、公職人員選舉罷
    免法第90條之1 第1 項等罪名相繩。此外，又查無其他積極
    證據可資證明被告涉有公訴意旨所指上開犯行，依照前開說
    明，既然不能證明被告犯罪，即應為被告無罪之諭知。
據上論斷，應依刑事訴訟法第301 條第1 項前段，判決如主文。
本案經檢察官馬凱蕙到庭執行職務。
中　　華　　民　　國　　96　　年　　2 　　月　　15　　日
                  刑事第十四庭  審判長法　官  林海祥
                                      法　官  朱敏賢
                                      法　官  汪怡君
上列正本證明與原本無異。
如不服本判決，應於送達後十日內向本院提出上訴狀。
                                      書記官  李郁禎
中　　華　　民　　國　　96　　年　　2 　　月　　15　　日
